臺灣高等法院刑事判決
110年度交上易字第152號
上  訴  人  
即  被  告  劉家明


選任辯護人  談虎律師
            王怡婷律師
上列上訴人因過失傷害案件，不服臺灣士林地方法院109年度交
簡上字第3號，中華民國110年3月4日所為之第一審判決（起訴案
號：臺灣士林地方檢察署108年度偵字第8376號），提起上訴，
本院判決如下：
    主  文
原判決撤銷。
丁○○犯過失致人於死罪，處有期徒刑陸月，如易科罰金，以新臺
幣壹仟元折算壹日。
    事  實
一、丁○○於民國107年12月7日15時40分許，駕駛車牌號碼000-00
    00號自用小貨車，沿臺北市北投區大度路1段由東往西方向
    行駛，行經該路段與怡和巷交岔路口欲右轉時，本應注意在
    多車道右轉彎時，應先駛入外側車道，並隨時採取必要之安
    全措施，而依當時情形，並無不能注意之情事，竟疏於注意
    及此，貿然右轉，適有甲○○騎乘車牌號碼000-000號普通重
    型機車沿同路段同向機慢車道亦駛至該處，因煞避不及，致
    丁○○上開自用小貨車右側車身擦撞甲○○上開普通重型機車車
    頭，甲○○因而人車倒地，並受有左側股骨幹骨折、肺挫傷、
    頭部外傷併臉部撕裂傷、牙齒斷裂等傷害。丁○○於肇事後未
    為有偵查犯罪職權之公務員知悉前，在警方前往現場處理時
    ，主動向警方自首犯罪並接受裁判。而甲○○雖經送至臺北榮
    民總醫院(下稱臺北榮總)治療，並於同年12月24日出院，惟
    甲○○之前已有輕度慢性心臟衰竭，因本件車禍所致之身體和
    心理上的壓力，加速其心臟衰竭之症狀明顯惡化，於108年1
    1月3日因全身虛弱及意識改變送至臺北榮總住院救治，最終
    於同年月6日因重度心臟衰竭引起之心肺衰竭死亡。
二、案經甲○○訴由臺灣士林地方檢察署檢察官偵查起訴。
    理  由
壹、證據能力部分：
一、關於國立臺灣大學醫學院（下稱臺大醫學院）109年11月24
    日（109）醫秘字第2352號函附國立臺灣大學醫學院鑑定（
    諮詢）案件回覆書之證據能力：
　㈠按鑑定人由審判長、受命法官或檢察官選任之；法院或檢察
    官亦得囑託醫院、學校或其他相當之機關、團體為鑑定，刑
    事訴訟法第198條、第208條第1項定有明文。
　㈡臺大醫學院上開函覆，係法官檢附相關病歷資料、被害人影
    像學檢查光碟及心電圖掃描檔光碟，囑託臺大醫學院鑑定告
    訴人甲○○之死因及告訴人死亡結果與本案車禍是否有相當因
    果關係，再由臺大醫學院依據檢送之前揭資料實施鑑定後，
    依據其調查所得之事證資料，基於醫學知識及醫療常規，提
    供書面專業意見供偵查或審判之參考，有臺灣士林地方法院
    109年6月2日士院擎刑荒109交簡上3字第1090208902號函、
    臺大醫學院上揭函文及檢送之鑑定意見在卷可稽(見偵三卷
    第317頁、鑑定卷一第3頁以下)，此屬法院囑託鑑定之書面
    意見，為刑事訴訟法第208條準用第206條第1項規定所出具
    之鑑定書面，係同法第159條第1項所稱法律明定之傳聞例外
    ，自得作為證據。是辯護人主張上開臺大醫學院鑑定難謂係
    以足夠之事實或資料為基礎，遑論以法醫學上可靠之原理及
    方法，並以可靠之方式適用於鑑定事項，故難認有助於發現
    真實，應無證據能力等語，尚屬無據。　　　
二、關於臺北市立萬芳醫院委託財團法人臺北醫學大學辦理108
    年12月27日診斷證明書之證據能力：
　㈠按從事業務之人於業務上或通常業務過程所須製作之紀錄文
    書、證明文書，除顯有不可信之情況外，得為證據，刑事訴
    訟法第159條之4第2款已定有明文。又醫師法第12條第1項規
    定：醫師執行業務時，應製作病歷，並簽名或蓋章及加註執
    行年、月、日。第2項規定：前項病歷，除應於首頁載明病
    人姓名、出生年、月、日、性別及住址等基本資料外，其內
    容至少應載明下列事項：一、就診日期。二、主訴。三、檢
    查項目及結果。四、診斷或病名。五、治療、處置或用藥等
    情形。六、其他應記載事項。因此，醫師執行醫療業務時，
    不論患者是因病尋求診療，或因特殊目的而就醫，醫師於診
    療過程中，應依醫師法之規定，製作病歷，此一病歷之製作
    ，均屬醫師於醫療業務過程中所須製作之紀錄文書，而且每
    一醫療行為均屬可分，因其接續之看診行為而構成醫療業務
    行為，其中縱有因訴訟目的，例如被毆傷而尋求醫師之治療
    ，對醫師而言，仍屬其醫療業務行為之一部分，仍應依法製
    作病歷，則該病歷仍屬業務上所製作之紀錄文書，與通常之
    醫療行為所製作之病歷無殊，自屬刑事訴訟法第159條之4第
    2款所稱從事業務之人於業務上所須製作之紀錄文書，而診
    斷證明書係依病歷所轉錄之證明文書，自仍屬本條項之證明
    文書（最高法院100年度台上字第457號判決意旨）。
　㈡查臺北市立萬芳醫院委託財團法人臺北醫學大學辦理108年12
    月27日診斷證明書係醫師就其診斷治療病患之紀錄文書、證
    明文書，參照前述說明，自屬刑事訴訟法第159 條之4第2款
    所稱從事業務之人於業務上或通常業務過程所須製作之紀錄
    文書、證明文書，復無具體事證顯示該診斷證明書存有詐偽
    或虛飾之情事，核無該法條所定顯有不可信之特別情況，自
    亦均得為證據。
三、除上開所述外，本件檢察官、上訴人即被告丁○○及其辯護人
    就本判決下列所引被告以外之人於審判外陳述之證據能力均
    不予爭執（見本院卷第234至237頁），迄至言詞辯論終結，
    亦未對該等證據之證據能力聲明異議，本院審酌該些供述證
    據作成時，核無違法取證或其他瑕疵，認為以之作為本案之
    證據屬適當，依刑事訴訟法第159條之5規定，自有證據能力
    ；其餘資以認定被告犯罪事實之非供述證據，均查無違反法
    定程序取得之情形，依刑事訴訟法第158條之4反面規定，亦
    具證據能力。
四、至被告之辯護人雖爭執告訴人家屬乙○○、丙○○於原審109年3
    月30日準備程序之陳述，惟因本院並未以之作為本案證明被
    告犯罪事實之證據，故不予論述其等證據能力。
貳、實體部分
一、認定事實之理由及所憑之證據：
    訊據被告固坦承其有於上開時間、地點與告訴人發生上開事
    故，且其有過失造成告訴人傷害之結果等情，惟否認有何過
    失致死犯行，辯稱：告訴人之死亡結果與我的過失行為應該
    沒有關係等語。經查：
　㈠被告於上開時間、地點與告訴人發生上開事故，並造成告訴
    人受有傷害之結果等情，除據被告坦承在卷外（見他字卷第
    77至83頁，原審交易字卷第27至29頁，原審交簡上卷二第49
    至62頁，本院卷第232、304、308至309頁），並有告訴人之
    臺北榮總診斷證明書、傷勢照片在卷可稽(見他字卷第19至2
    3頁、第25至26頁) ，復有臺北市政府警察局道路交通事故
    肇事人自首情形紀錄表、道路交通事故初步分析研判表、道
    路交通事故現場圖、道路交通事故補充資料表、道路交通事
    故談話紀錄表、道路交通事故調查報告表㈠㈡、道路交通事故
    當事人酒精測定紀錄表、道路交通事故照片黏貼紀錄表暨所
    附相片(見他字卷第45頁、第47頁、第49頁、第51頁、第53
    至55頁、第57至59頁、第61頁、第63至66頁) 附卷可查，此
    部分事實，首堪認定。
  ㈡按汽車行駛至交岔路口右轉彎時，應距交岔路口三十公尺前
    顯示方向燈或手勢，換入外側車道、右轉車道或慢車道，駛
    至路口後再行右轉，道路交通安全規則第102 條第1 項第4
    款前段定有明文。查被告係考領有汽車駕駛執照之人，對上
    開規定當知之甚詳，且為其駕車時所應注意並確實遵守，又
    本案案發當時天候晴、日間自然光線、柏油路面乾燥、無缺
    陷、視距良好、無障礙物等情，有道路交通事故調查報告表
    ㈠㈡在卷可佐(見他字卷第57至59頁) ，被告斯時應無不能注
    意之情事，卻疏未注意，違反前揭注意規範，駕駛汽車行駛
    至交岔路口右轉彎時，未先駛入外側車道，即貿然右轉，因
    而與告訴人所騎乘之機車發生碰撞，致告訴人受有左側股骨
    幹骨折、肺挫傷、頭部外傷併臉部撕裂傷、牙齒斷裂等傷害
    ，此亦有臺北市政府警察局交通警察大隊道路交通事故初步
    分析研判表在卷可憑(見他字卷第47頁) ，是被告應注意、
    能注意，卻疏未注意，其就本件車禍之發生確有過失甚明。
  ㈢就被告之前揭過失行為與告訴人死亡結果之因果關係乙節：
　1.告訴人於本件車禍發生後，送往臺北榮總急診住院，其傷勢
    為「左側股骨幹骨折、肺挫傷、頭部外傷併臉部撕裂傷及牙
    齒斷裂」，並於107年12月11日接受左股骨開放性復位及固
    定，於同年月24日出院，嗣於108年1月21日、2月18日至該
    院關節重建科就診等情，有臺北榮總住字第01959號、第092
    55號、門字第47432號診斷證明書及病歷資料在卷可稽(見他
    字卷第19至23頁，原審之被害人病歷卷宗)。又觀諸臺大醫
    學院109年11月24日(109)醫秘字第2352號函暨所附鑑定(諮
    詢)案件回覆書記載之死因略以：告訴人於108年11月3日因
    全身虛弱及意識改變，送至臺北榮總急診救治，其檢查情況
    符合心臟衰竭致心腎症候群之表現，隨後辦理入院，儘管使
    用昇壓劑及接受血液透析治療，病況沒有改善，於108年11
    月6日晚間10時15分許因重度慢性心臟功能衰竭併心因性休
    克而死亡，告訴人於此次入院，呈現嚴重心臟功能不全，致
    周邊組織灌流不足及全身積水現象，儘管接受了昇壓劑和血
    液透析治療，仍然無法維持穩定的生命徵象，死亡原因符合
    重度慢性心臟功能衰竭併心因性休克等語(見原審交簡上卷
    二第19頁)。是依上開鑑定書所載內容，可知告訴人因本件
    車禍受有左側股骨幹骨折、肺挫傷、頭部外傷併臉部撕裂傷
    及牙齒斷裂之傷害，經送醫手術出院後，之後因其全身虛弱
    及意識改變，再度至臺北榮總治療，因重度慢性心臟功能衰
    竭併心因性休克不治死亡。
　2.按過失致人於死罪之成立，係以過失行為與死亡結果間，有
    相當之因果關係為其要件，故如因行為人之過失行為，先致
    被害人受傷，再因該傷致死，或因該傷致病，因病致死，即
    因原傷參入自然力後助成病死之結果者，均難謂無相當之因
    果關係，自應依過失致人於死罪論處。查，經原審調取告訴
    人自103年12月31日至108年12月31日之病歷資料，併同告訴
    人於博仁綜合醫院、臺北榮總影像學檢查光碟及心電圖掃描
    檔光碟等資料，送請臺大醫學院鑑定告訴人之死因及其死亡
    結果與本件車禍是否有相當因果關係，鑑定結果略以：「…
    綜合以上分析，死者車禍前其左心室射出分率無從得知，然
    而由其日常生活功能、博仁綜合醫院健康檢查報告、新光門
    診紀錄、車禍當天的急診紀錄和住院紀錄研判，死者車禍前
    患有射出率低下型之慢性心臟衰竭，嚴重程度至多為NYHA第
    一級，屬於輕度慢性心臟衰竭。根據死者車禍後的日常生活
    功能、臺北榮總心臟衰竭特診和新陳代謝科門診紀錄、數次
    於臺北榮總急診的就診紀錄，可研判其慢性心臟衰竭明顯惡
    化，嚴重程度至少為NYHA第四級，屬於重度慢性心臟衰竭。
    本鑑定小組認為死者於在車禍發生前很可能已經存在身體足
    以代償的心臟衰竭(NYHA第一級)，所以在車禍發生前並沒有
    症狀，但107年12月7日所遭遇車禍造成的傷害，快速惡化其
    原有的慢性心臟衰竭導致不可逆的結果，故推論其死亡結果
    與本件車禍有相當因果關係。」有該院109年11月24日(109)
    醫秘字第2352號函暨所附鑑定(諮詢)案件回覆書可按(見原
    審交簡上卷二第15至27頁)。是以，足見告訴人死亡確係因
    被告之過失行為致告訴人前已罹有之心臟疾病加速惡化，終
    因嚴重心臟衰竭致心因性休克而死亡。據此，依前揭說明，
    告訴人之死亡和本件車禍之間確有相當因果關係，被告辯稱
    其過失行為與告訴人之死亡結果無涉等語，尚難憑採。至被
    告之辯護人另辯稱：告訴人於本案之發生亦有與有過失等語
    ，然刑事責任之認定，並不因被害人與有過失，而得免除被
    告之過失責任，被害人與有過失之情節輕重，僅係量刑斟酌
    因素或酌定雙方民事上損害賠償責任之依據，並不影響被告
    所犯刑事責任之罪責，被告自不能解免其應負之過失傷害刑
    事責任，故被告此部分所辯，亦不可採。
  ㈣綜上，本案事證明確，被告過失致死之犯行堪以認定，應予
    依法論科。至被告之辯護人雖聲請就前揭鑑定結果再次向臺
    大醫學院詢問，然經本院就辯護人所提問題向臺大醫學院詢
    問，據其表示需再提供相關卷宗及病歷資料，方能評估可否
    鑑定（見本院卷第249至250頁），雖辯護人仍強調此非鑑定
    ，而係要詢問先前回答不足部分（見本院卷第270頁），臺
    大醫學院既已表示意見如上，且本案業經臺大醫學院鑑定，
    業詳上述，綜觀本案卷內事證，認無再次送鑑定之必要，是
    被告之辯護人前揭請求，應無調查之必要。
二、論罪：
　㈠被告所犯罪名：
　1.按行為後法律有變更者，適用行為時之法律，但行為後之法
    律有利於行為人者，適用最有利於行為人之法律，刑法第2
    條第1項定有明文。被告於上開行為後，刑法第276條規定業
    於108年5月29日修正公布，並於108年5月31日生效施行。修
    正前之刑法第276條第1項原規定：「因過失致人於死者，處
    2年以下有期徒刑、拘役或2千元以下罰金。」修正後刑法第
    276條改為：「因過失致人於死者，處5年以下有期徒刑，拘
    役或五十萬元以下罰金。」經比較新舊法之結果，自以修正
    前之規定有利於被告，依刑法第2條第1項前段規定，即應適
    用行為時即修正前之刑法第276條第1項之規定處斷。
　2.核被告所為，係犯修正前刑法第276條第1項之過失致人於死
    罪。至公訴意旨認被告過失傷害部分所為係犯修正前刑法第
    284條第1項前段之過失傷害罪嫌，惟因基本社會事實同一，
    且經原審及當庭告知可能變更之罪名為如上所述（見原審交
    簡上卷二第50頁，本院卷第231、269、303頁），經檢察官
    、被告及其辯護人對此加以辯論，本院自得依刑事訴訟法第
    300條規定變更起訴法條，並加以審理。
  ㈡刑法第62條之適用：
　　被告於肇事後，於職司偵查犯罪之偵查機關知悉其為肇事人
    之前，向前往現場處理之員警坦承肇事而接受裁判乙情，有
    臺北市政府警察局道路交通事故肇事人自首情形紀錄表在卷
    可佐（見他字卷第45頁），堪認被告對於未發覺之犯罪自首
    而接受裁判，爰依刑法第62條前段規定，減輕其刑。　
三、撤銷原判決之理由：
　  原判決認被告本案所為係犯修正前之刑法第276條第1項之過
    失致人於死罪，事證明確，予以論罪科刑，固非無見。惟按
    刑法第57條第9款、第10款所規定之「犯罪所生之危險或損
    害」、「犯罪後之態度」為法院科刑時應審酌事項之一，其
    就被告犯罪後悔悟之程度而言，包括被告行為後，有無與被
    害人和解、賠償損害，此並包括和解之努力在內。從而被告
    積極填補損害之作為，當然列為有利之科刑因素（最高法院
    110年度台上字第4956號判決要旨參照），是以原判決未及
    審酌被告業於上訴後賠償告訴人家屬，並給付新臺幣6,378,
    599元及按法定利息給付利息（見本院卷第319至327頁），
    是原審據以量刑之基礎既有變更，科刑審酌即稍有未恰。被
    告上訴否認犯過失致人於死罪，雖無理由，惟原判決既有前
    揭可議之處，自應由本院將原判決撤銷改判。
四、科刑：
　　爰以行為人之責任為基礎，審酌被告無犯罪紀錄，有本院被
    告前案紀錄表在卷可參，素行尚稱良好（有利於被告之量刑
    因子），又考量告訴人之前已有心臟疾病，本件車禍加速該
    疾病之惡化，終因嚴重心臟衰竭致心因性休克，因而始導致
    死亡結果發生，而此結果造成告訴人之家庭突生巨變，心理
    所受創傷甚鉅（不利於被告之量刑因子），雖被告前於原審
    坦承犯罪，於本院則否認犯行(被告雖於111年7月11日具狀
    表示：「犯後即行自首，並坦承犯行」等語【見本院卷第31
    4頁】，然被告於本院係否認犯行，並為前開辯解，業詳上
    述），惟被告坦承主要事實經過，且於本院業賠償告訴人家
    屬所受損害金額（有利於被告之量刑因子)，暨衡酌被告於
    本院審理中自陳大學畢業之智識程度、已婚、有一未成年子
    （於本案為中性量刑因子，無不利或有利於被告）等一切情
    狀(見本院卷第309頁)，量處如主文第2項所示之刑，並諭知
    易科罰金之折算標準。
五、不予宣告緩刑之理由：
　　被告及其辯護人雖另請求給予緩刑等語，然對於科刑之被告
    諭知緩刑，除應具備一定條件外，並須有可認為以暫不執行
    刑罰為適當之情形，刑法第74條規定甚明。被告雖於本院辯
    論終結後業已賠償告訴人之家屬，然本院考量告訴人家屬於
    本院表達之意見（見本院卷第311頁），足見被告於犯後仍
    未獲告訴人家屬諒恕，且被告造成告訴人之家屬需面臨家庭
    巨變之傷痛，認並無以暫不執行為適當之情形，不予宣告緩
    刑，併予敘明。　
據上論斷，應依刑事訴訟法第369條第1項前段、第364條、第299
條第1項前段、第300條，判決如主文。
本案經檢察官周慶華到庭執行職務。
中　　華　　民　　國　　111 　年　　7 　　月　　20　　日
　　　　　　　　　刑事第二庭  審判長法　官  遲中慧
　　　　　　　　　　　　　　　　　  法　官  楊志雄
　　　　　　　　　　　　　　　　　  法　官  邱筱涵
以上正本證明與原本無異。
如不服本判決，應於收受送達後20日內向本院提出上訴書狀，其
未敘述上訴之理由者並得於提起上訴後20日內向本院補提理由書
（均須按他造當事人之人數附繕本）「切勿逕送上級法院」。
                                    書記官  林吟玲
中　　華　　民　　國　　111 　年　　7 　　月　　20　　日
附錄本案論罪科刑法條全文：
修正前中華民國刑法第276條
因過失致人於死者，處二年以下有期徒刑、拘役或二千元以下罰
金。
從事業務之人，因業務上之過失犯前項之罪者，處五年以下有期
徒刑或拘役，得併科三千元以下罰金。